臺灣高等法院臺中分院民事判決
110年度上易字第111號
上  訴  人  
即附帶被上  
訴人        羅智遠  
訴訟代理人  王翼升律師
複代理人    楊杰霖律師
被上訴人即  
附帶上訴人  鄭蓁鈺  
訴訟代理人  陳怡君律師

上列當事人間請求返還車輛等事件，上訴人對於民國109年12月9
日臺灣南投地方法院109年度訴字第61號第一審判決提起上訴，
本院於110年4月6日言詞辯論終結，判決如下：
    主  文
原判決關於命羅智遠給付部分，及該部分假執行之宣告，並訴訟
費用之裁判廢棄。
上開廢棄部分，鄭蓁鈺在第一審之訴及假執行之聲請，均駁回。
鄭蓁鈺之附帶上訴駁回。
第一審訴訟費用及第二審訴訟費用（含上訴及附帶上訴），均由
鄭蓁鈺負擔。
    事實及理由
壹、程序部分
一、本件上訴人即附帶被上訴人羅智遠（下稱羅智遠）提起上訴
    後，被上訴人即附帶上訴人鄭蓁鈺（下稱鄭蓁鈺）於言詞辯
    論終結前之民國110年2月18日提起附帶上訴（本院卷第49頁
    ），雖已逾上訴期間，惟依民事訴訟法第460條第1、2項規
    定，仍應准許。
二、鄭蓁鈺於原審就下述聲明㈡請求羅智遠應給付新台幣(下同)7
    5萬元本息部分之訴訟標的，僅主張民法第179條(全然未提
    及民法第184條第1項前段)，嗣於本院準備程序訴訟代理人
    當庭表示：「另請求挖土機等費用部分，是依照民法第179
    條不得利、第184條第1項前段損害賠償請求」等語(見本院
    卷第60頁)，核屬訴之追加。然其追加之訴與原訴之請求基
    礎事實同一，依民法第255條第1項第2款、第446條第1項規
    定，自應准許。
貳、實體部分
一、鄭蓁鈺主張：伊於95年12月6日出資向訴外人洪０偉購買2003
    年式車牌號碼0000-00 、廠牌NISSAN之3.5 噸之貨車（下稱
    系爭貨車），因誤認需有職業大貨車駕駛執照方能購買，乃
    以羅智遠名義承買，借名登記在羅智遠名下，並於95年12月
    8日自渣打銀行帳戶提領30萬元支付價金。且系爭貨車之買
    賣合約書有關買受人行動電話部分，係記載伊的行動電話及
    鄭小姐，並非記載羅智遠的聯絡方式。另96年至107 年期間
    ，系爭貨車之保險、稅金以及維修費用亦係由伊負擔。故伊
    為系爭貨車之實質所有權人。但伊向羅智遠請求返還系爭貨
    車，均未獲置理，伊自得類推適用民法第541條規定，請求
    羅智遠應將系爭貨車返還予伊。又伊分別於99年9月6日以12
    2 萬元購買挖土機（型號：PC200-5 、車身編號：00000 ）
    、於100年1月15日以35萬元購買大鋼牙（機號：103）、於1
    00年3月18日以30萬元購買破碎機（廠牌：HB20G、機號：53
    07）(以下合稱系爭挖土機等)，均係由伊開立支票支付價金
    。系爭挖土機等機械工具僅係先供羅智遠租賃用以營利，但
    自108年1月起至同年10月止，羅智遠均未給付租金予伊，伊
    亦得依民法第179條及第184條第1項前段規定，請求羅智遠
    給付以市場行情每日2,500元計算（每月7萬5,000元)計算，
    共10個月，總計75萬之租金。爰依上開規定，聲明求為判決
    ：㈠羅智遠應將系爭貨車返還鄭蓁鈺。㈡羅智遠應給付鄭蓁鈺
    75萬元及自109年3 月4 日起至清償日止，按週年利率百分
    之5之利息。㈢願供擔保，請准宣告假執行。另於本院補稱：
　⒈系爭貨車部分：
　⑴買賣契約書上有關買受人行動電話部分，係記載0000000000
    及鄭小姐，全無羅智遠的聯絡方式，且買賣契約書原本係由
    伊持有，買賣價金30萬元亦係伊借用母親置於伊處之現金先
    行給付，並於1個月後即96年1月11日自渣打銀行帳戶提領30
    萬元歸還。且系爭貨車之保險費、稅金、維修費等，均係由
    伊負擔。故系爭貨車之實質所有權人係伊。原審雖認兩造間
    存在兩次婚姻關係，且互有金錢往來，由伊代羅智遠繳納系
    爭貨車相關費用，與常情不相背。惟伊無職業大貨車駕駛執
    照，系爭貨車由羅致遠使用，若系爭貨車非伊所有，與伊無
    任何干係，伊實無必要支付貨車之相關費用，甚至買賣價金
    。
　⑵羅智遠提出之被證1借據僅能證明其有於95年底向鹿谷儲蓄互
    助社借款120萬元，並無法證明該筆款項係用於購買系爭貨
    車。縱認係用於購買系爭貨車，後續的分期款亦係由伊開立
    支票付款。被證2至被證5係108、109年間之繳款證明，在此
    之前均係由伊繳納。伊於108年間向羅智遠要求返還系爭貨
    車遭拒絕後，羅智遠為占有系爭貨車才繳納相關費用，故上
    開證據均無法證明系爭貨車為羅智遠所有。
　⒉系爭挖土機等部分：
　　系爭挖土機等之買賣契約書及讓渡書均由係伊簽立，買賣價
    金亦係由伊支付；嗣亦係由伊處分(出售)，足證系爭挖土機
    等為伊所有。羅智遠雖辯稱系爭挖土機等為其購買云云。但
    證人謝敬忠之證詞至多僅能證明交機時操作問題係告知羅智
    遠，後續保固、維修並無法證明是由何人接洽；而證人洪０
    偉之證詞亦僅能證明兩造均有參與後續維修，故渠等二人之
    證詞並無法證明系爭挖土機等為羅智遠所有。另證人羅０源
    之證述僅為臆測或聽從羅智遠之言而非親見親聞，可信性已
    有可疑，況其證述內容與證人鄭０安之證詞亦均無法證明羅
    智遠之主張。又縱伊無工作，羅智遠將所有金錢交給伊，但
    羅智遠交付金錢予伊之原因很多，與系爭挖土機等並無關係
    ，故羅智遠有給伊金錢並不代表即係其出資購買系爭挖土機
    等。況且沒有工作不等同沒有資力，伊提出之存摺明細、房
    屋買賣契約書，均已足證伊並非完全無資力之人。
二、羅智遠辯以：
　㈠系爭貨車部分：
　⒈系爭貨車係伊於95年9月27日向南投縣鹿谷儲蓄互助社貸款12
    0萬所購買，現仍為伊使用中。汽車買賣合約書亦載明買主
    係羅敬崧（即伊）。故系爭貨車係伊所購買，兩造並無借名
    登記關係。
  ⒉鄭蓁鈺雖主張系爭貨車係其出資購買，因誤認要有職業大貨
    車駕駛執照始可買受，始借名登記在伊名下云云。但3.5噸
    貨車與一般房車大小相同，依一般社會通念實難認有誤認購
    買資格之可能。且由原證五存摺明細僅得知96年1月11日係
    以現金方式提領30萬元，但無法證明該筆錢係用以返還鄭蓁
    鈺母親，故鄭蓁鈺主張買賣價金30萬元係由其借用母親置於
    其處之現金先行給付，隨於一個月後即96年1月11日自渣打
    銀行帳戶提領30萬元歸還云云，並不可採。況鄭蓁鈺存款帳
    戶內之金錢均為伊開挖土機所賺取再交給鄭蓁鈺存入銀行帳
    戶，故縱使提領之30萬元係購買貨車之價款，亦為伊所出資
    。
　㈡系爭挖土機等部分：
　⒈系爭挖土機等之所有權人係伊。伊從事營造工程，具挖土機
    操作執照，因工程所需於99年9月初，出資向洪０偉購買系爭
    挖土機，並親自至雲林縣斗六市實地操作，進行機械測試；
    100年間伊再依系爭挖土機之規格、噸數出資向訴外人藍科
    實業有限公司(下稱藍科公司)謝經理購買破碎機、大鋼牙。
    惟因考量平日係以從事營造工程、駕駛挖土機為業，經常在
    工地奔波、危險性較高，且基於兩造曾為夫妻等親屬間信賴
    ，乃由鄭蓁鈺擔任形式上簽約名義人，分別與洪０偉、藍科
    公司簽訂系爭挖土機等之買賣契約書、讓渡書，並以伊存於
    鄭蓁鈺帳戶之金錢支付價金，系爭挖土機等仍由伊管理、使
    用。
　⒉鄭蓁鈺雖辯稱系爭挖土機等係其所購買云云。惟系爭挖土機
    等之交易價格合計約182萬元，鄭蓁鈺長期無業，不可能有
    資力購買。且由伊109年7月8日所提LINE對話紀錄，互核109
    年4月29日證人羅０源、鄭０安之證詞，亦可得知鄭蓁鈺對伊
    開口都是要錢，益徵家庭生活開銷或兩造事業衍生費用皆係
    由伊賺錢支出。且鄭蓁鈺提出之附表5僅可證明曾有系爭挖
    土機修理費之支出，但無法證明係鄭蓁鈺所支出。況家庭開
    支及兩造事業衍生費用，包含系爭挖土機修理費，皆係由伊
    拿錢給鄭蓁鈺再由鄭蓁鈺支出，故實際支出者係伊。另原證
    24之交易紀錄亦無法證明係支出挖土機修理費。縱得證明，
    亦係由伊拿錢給鄭蓁鈺後由鄭蓁鈺支出，實際支出者亦為伊
    。另附表6縱認為真，其上所列款項用途皆係用於購屋，均
    係由他人匯入，鄭蓁鈺亦無可能有多餘的自有資金可購買貨
    車、挖土機等。原證25、26分別係附表6項次3、9，該等資
    金已用於購屋，且係95年、98年之事，與年99年購買系爭挖
    土機無關；原證27、28日期為103年、105年，亦與年99年購
    買系爭挖土機無關；原證29影本模糊不清，縱認該款項為真
    ，亦為86年間匯入償還房貸，亦與99年購買系爭挖土機無關
    。
  ⒊縱認系爭挖土機等之實際購買人並非伊，惟兩造離婚時，現
    金大部分都由鄭蓁鈺取得，另中壢兩棟房子亦登記鄭蓁鈺名
    下（房貸分期都是伊賺錢給鄭蓁鈺繳納，此由證人羅０源、
    鄭０安證詞即可推知），伊離婚後，僅留有系爭挖土機等為
    生活工具，且系爭挖土機等係伊在婚姻關係中賺錢購買，嗣
    後賣出之80萬元（已由鄭蓁鈺拿走）及兩造婚姻中共同獲得
    之財產，依民法夫妻剩餘財產分配之規定，伊亦有權向鄭蓁
    鈺請求，但伊慮及夫妻情誼，並未為之，如今鄭蓁鈺再請求
    伊給付占用系爭挖土機等期間之不當得利75萬元，實不合理
    。又原審認「…然此部分即為被告基於自身意願贈與給原告
    之金錢」，但依一般常情，豈可能由我方贈與金錢給對方買
    系爭挖土機、大鋼牙、破碎機，然後再由對方來向我方收租
    金？原審認定，顯與一般常情、論理及經驗法則相違。
三、經原審為鄭蓁鈺部分勝訴之判決（判命羅智遠應給付75萬元
    本息），羅智遠不服，提起上訴，鄭蓁鈺亦就其敗訴部分(
    返還貨車部分)提起附帶上訴。羅智遠上訴聲明：⑴原判決不
    利羅智遠部分廢棄。⑵上開廢棄部分，鄭蓁鈺第一審之訴及
    假執行之聲請均駁回。鄭蓁鈺答辯聲明：上訴駁回。鄭蓁鈺
    附帶上訴聲明：⑴原判決不利鄭蓁鈺部分廢棄。⑵上開廢棄部
    分，羅智遠應返還系爭貨車予鄭蓁鈺。羅智遠答辯聲明：附
    帶上訴駁回。
四、兩造不爭執事項
　㈠系爭貨車現登記於羅智遠名下。
  ㈡系爭貨車之買賣合約書由鄭蓁鈺保留，該契約書約定買賣價
    金為30萬元，應於95年12月8日付清，有關買受人行動電話
    部分，係記載鄭蓁鈺之行動電話號碼，並非羅智遠之聯絡方
    式。
  ㈢鄭蓁鈺曾於96年1月11日自自己渣打銀行帳號00000000000000
    號帳戶，提領30萬元。
  ㈣系爭貨車96年至107年之保險、稅金及維修費用均係由鄭蓁鈺
    負擔，並由鄭蓁鈺保有相關維修費用證明及單據資料。
  ㈤系爭挖土機、大鋼牙、破碎機於108年1月1日起至108年10月3
    1日均由羅智遠使用；再由鄭蓁鈺於108 年11月28日出售，
    價金80萬元由鄭蓁鈺收受。
  ㈥購買系爭挖土機、大鋼牙、破碎機，價金分別為122 萬、35
    萬元、30萬元，係由鄭蓁鈺開立支票支付。
  ㈦兩造於82年2月15日結婚、94年9月23日離婚、100年5月14日
    結婚、103 年10月13日離婚，育有二子羅０源、鄭０安。
  ㈧羅智遠於南投縣承包工程，因工作需要使用系爭貨車、挖土
    機、大鋼牙、破碎機，系爭貨車現在仍為羅智遠使用中。系
    爭挖土機、大鋼牙、破碎機每月租金為7萬5,000 元。 　
五、本件爭點
　㈠鄭蓁鈺依借名登記關係類推適用民法第514條關於委任之規定
    ，請求羅智遠返還系爭貨車，是否有理由？
  ㈡鄭蓁鈺依民法第179條、第184條第1項前段規定，請求羅智遠
    給付自108年1月1日起至108年10月31日間無權占用系爭挖土
    機等，相當於租金之不當得利計75萬元及利息，是否有理由
    ？
六、得心證之理由　　　　 　　
　㈠鄭蓁鈺依借名登記關係類推適用民法第514條關於委任之規
　　定，請求羅智遠返還系爭貨車，是否有理由？
  ⒈鄭蓁鈺雖主張系爭貨車係伊出資購買，因誤認為要有職業大
    貨車駕駛執照始可買受而借名登記予羅智遠云云。羅智遠否
    認之。經查：
    ⑴依系爭貨車之汽車買賣合約書記載之賣方為「林０雄代呂０
      彬」，買方為「羅０崧」（即羅智遠），除買方之聯絡資
      料「行動」欄部分記載鄭蓁鈺之行動電話號碼及註記「鄭
      小姐」外，均未有以鄭蓁鈺名義所為之記載或兩造間有借
      名登記之約定。且鄭蓁鈺主張伊誤認3.5噸貨車須具有大
      貨車之執照始可購買，故以羅智遠名義購買，且伊於系爭
      貨車購買時提供聯絡電話，即可知兩造間就系爭貨車存有
      借名契約云云，然查，衡情3.5噸貨車與一般房車大小相
      同，依一般社會通念，實難認為有誤認購買資格之情況，
      且鄭蓁鈺與羅智遠曾為夫妻關係，羅智遠對於購買資格，
      自屬熟悉，而又以羅智遠之名義購買，何至於誤認？且於
      系爭貨車購買時提供聯絡電話，僅係連絡方便之用，尚難
      據此即可認兩造有借名登記之情。是鄭蓁鈺之主張，為不
      可採。
    ⑵系爭貨車為羅智遠於95年9月27日向南投縣鹿谷儲蓄互助社
      貸款120萬所購買，現仍為羅智遠使用中，有南投縣鹿谷
      儲蓄互助社借據、汽車新領牌照登記書、汽車保險單、燃
      料稅繳費單及牌照稅繳費單可稽（參被證一、二、三、四
      、五，原審卷一第137至512頁），尚非不可信。鄭蓁鈺雖
      主張伊曾於96年1月11日自其所有渣打銀行帳號000000000
      00000帳戶，提領30萬元，付清車款云云，然查，此金額
      不惟與整部貨車之價款相差甚多，且亦無直接或間接證據
      證明鄭蓁鈺實際上為自己或為羅智遠支付系爭貨車之價金
      。又衡諸兩造曾於82年2月15日結婚、於94年9月23日離婚
      ，再於100年5月14日結婚、於103年10月13日離婚，系爭
      貨車購買於兩造並無婚姻關係之時，亦即第一段婚姻結束
      後，尚未結第二段婚姻之中，惟兩造自第一段婚姻於94年
      9月23日離婚後，至100年5月14日再次結婚，仍一起居住
      於桃園市○○區○○街000巷0號，可見兩造於第一段婚姻束後
      ，彼此尚未完全之決裂，永難修復。故兩造共同以金錢挹
      注於購買營生用之貨車，可能性極高，尚難認有借名登記
      之情。
    ⑶鄭蓁鈺主張系爭貨車的保險費、稅費及維修費均由伊負擔
      ，且系爭貨車之買賣契約亦置於伊處所等情，業據其提出
      中國信託信用卡之消費明細在卷可參(原審卷一第53至57
      頁) ，固堪認係真實，惟查，系爭貨車之登記人及買賣契
      約之購買人均為羅智遠，縱鄭蓁鈺曾繳納系爭貨車之保險
      費、稅費及維修費，因兩造間曾存在兩次婚姻關係，且依
      據兩造之主張，互有金錢往來，又基於兩造多年之情誼及
      生活上之分工，可知由鄭蓁鈺代羅智遠繳納系爭貨車之相
      關維護費用如保險費、稅費及維修費等，亦核與常情無悖
      ，縱鄭蓁鈺提出上開信用卡之消費明細證明曾支付與系爭
      貨車相關之必要費用，亦難證明兩造間存有借名登記之約
      定。
  ⒉綜上，鄭蓁鈺主張系爭貨車係借名登記予羅智遠云云，惟未
    見其舉證以實其說，是鄭蓁鈺此部分主張，應無理由。
㈡鄭蓁鈺依民法第179條、第184條第1項前段規定，請求羅智遠給
  付自108年1月1日起至108年10月31日間無權占用系爭挖土機等
  ，相當於租金之不當得利計75萬元及利息，是否有理由？
　⒈系爭挖土機等之買賣契約書及讓渡書均由係鄭蓁鈺簽立，系
    爭挖土機、大鋼牙、破碎機，價金分別為122 萬、35萬元、
    30萬元，係由鄭蓁鈺開立支票支付，嗣由鄭蓁鈺於108 年11
    月28日出售，價金80萬元由鄭蓁鈺收受等情，為兩造所不爭
    ，自堪信為真實。則鄭蓁鈺主張系爭挖土機為伊所有乙節，
    自非無據。羅智遠抗辯系爭挖土機為伊所有云云，尚非可採
    。
　⒉鄭蓁鈺雖主張羅智遠自108年1月1日起至108年10月31日間無
    權占用系爭挖土機等情，惟此為羅智遠所否認。經查：
　　⑴系爭挖土機係於99年間購買、附屬設備大鋼牙及破碎機  
      係先後於100年1月、同年3月間分別購買，就羅智遠使用 
       之狀態以觀，羅智遠自99年、100年間起即在使用中，而
        鄭蓁鈺僅請求108年1月1日起至108年10月31日間之費用
        ，則自使用時起迄於108年1月間，已有8、9年之久，未
      見鄭蓁鈺對此期間有所主張，且鄭蓁鈺先於起訴時主張原
      有租賃關係（原審卷一第13頁），嗣又主張係借貸，但羅
      智遠須付相關信用卡費（原審卷一第396頁），其前後陳
      述未見一致，且原先租賃關係之租金為若干？而相關卡費
      又係若干？二者間是否具有對價關係？給付之實際情形如
      何？其後又如何終止租賃或借貸關係？等節，均未見鄭蓁
      鈺有舉證以實其說，已難謂合。
　　⑵查兩造曾為夫妻，又上訴人從事營造工程，經常在外奔波
      、危險性較高，鄭蓁鈺於原審時當庭陳稱：「被告（即羅
      智遠）是我前夫，於100年我出重機具，羅智遠處理有關
      業務方面的事，我們一起經營事業。」等語（原審卷一第
      297頁），復參酌證人謝０忠、洪０偉於原審時之證言，可
      知鄭蓁鈺與羅智遠均有接洽買賣事宜，且羅智遠對於機具
      非常熟悉，也是購買其所需要者等情（原審卷二第167至6
      19、215至217頁），可見系爭挖土機等確係供兩造一起經
      營事業之用，應堪認定。
　　⑶又系爭挖土機係於99年間購買、附屬設備大鋼牙及破碎機 
      係先後於100年1月、同年3月間分別購買，又衡諸兩造曾
      於82年2月15日結婚、於94年9月23日離婚，再於100年5月
      14日結婚、於103年10月13日離婚，系爭挖土機等購買時
      係於兩造並無婚姻關係之時，亦即第一段婚姻結束後，尚
      未結第二段婚姻之中，惟兩造自第一段婚姻於94年9月23
      日離婚後，至100年5月14日再次結婚，可見兩造於第一段
      婚姻束後，彼此尚未完全之決裂，永難修復，均見前述。
      另由上訴人109年7月8日所提LINE對話紀錄（原審卷二第9
      7至105頁），互核109年4月29日證人羅０源、鄭０安之證詞
      （原審卷二第7至14頁），亦可得知鄭蓁鈺對羅智遠經常
      要錢，可佐證家庭生活開銷或兩造事業衍生費用大部分係
      由羅智遠賺錢所支出。尤有甚者，鄭蓁鈺尚且找不到系爭
      挖土機等購買證明、進口報單等資料，還要羅智遠在鹿谷
      的房間內找找看等情（原審卷二第98頁右下方LINE擷圖）
      ，可見系爭挖土機等係兩造實際共同營生之用。故羅智遠
      使用系爭挖土機等既係營生之用，又負擔絕大部分之生活
      費用及事業支出等費用，若謂系爭挖土機等係鄭蓁鈺出租
      予羅智遠使用，甚或羅智遠無權占用等情，殊難想像，難
      予採憑。
　⒊綜上，雖羅智遠尚無法證明系爭挖土機等確係伊出資購買，
    然依上開事證及兩造共同經營事業所需觀之，堪認羅智遠係
    有權使用系爭挖土機等。是被上訴人請求自108年1月起至同
    年10月止相當於租金之不當得利或侵權賠償云云，為無可採
    。
㈢綜上所述，鄭蓁鈺以借名登記關係類推適用民法第541條規定，
  請求羅智遠應將系爭貨車返還予伊；又依民法第179條及第184
  條第1項前段規定，請求羅智遠給付75萬本息，均無理由，應
  予駁回，其假執行之聲請，亦失其附麗，應併予駁回。原審判
  決就上開不應准許部分，為羅智遠敗訴之判決（命給付75萬元
  本息部分），尚有未合，羅智遠上訴意旨指摘原判決此部分不
  當，求予廢棄改判，為有理由，爰廢棄改判如主文第二項所示
  ；至於附帶上訴部分，即鄭蓁鈺請求羅智遠返還系爭貨車部分
  ，核無理由，原審判決就此部分，駁回鄭蓁鈺之之請求，核無
  違誤，鄭蓁鈺附帶上訴意旨指摘原判決此部分不當，求予廢棄
  ，為無理由，應駁回其附帶上訴。
㈣本件事證已臻明確，兩造其餘之攻擊或防禦方法及所用之證據
  ，經本院斟酌後，認為均不足以影響本判決之結果，爰不逐一
  論列，附此敘明。
七、據上論結，本件羅智遠之上訴為有理由，鄭蓁鈺之附帶上訴
  為無理由，依法判決如主文。
中　　華　　民　　國  　110　　年　　4　　月　　27　  日
          　　　 　民事第七庭    審判長法　官  王  銘
　　　　　                    　　     法　官  郭妙俐
　　　　　　　　                       法　官  張國華

正本係照原本作成。
不得上訴。
　　　　　　　　                       書記官  柯孟伶
　
中　　華　　民　　國　　110 　年　　4 　　月　　27　　日